臺灣高等法院臺南分院刑事判決
111年度金上訴字第382號
上  訴  人  
即  被  告  鄭○陽


上列上訴人因詐欺等案件，不服臺灣雲林地方法院110年度訴字
第611號中華民國110年12月30日第一審判決（起訴案號：臺灣雲
林地方檢察署110年度偵字第5570、5869號），提起上訴，本院
判決如下：
    主  文
原判決關於鄭○陽所處之刑及沒收部分，均撤銷。
前開撤銷部分，鄭○陽處有期徒刑壹年壹月。
    理  由
壹、程序事項：
一、按刑事訴訟法施行法第7條之13前段規定：中華民國110年5
    月31日修正通過之刑事訴訟法施行前，已繫屬於各級法院之
    案件，於施行後始適用修正前刑事訴訟法第348條規定。又
    新修正之刑事訴訟法第348條規定已於110年6月16日公布，
    依中央法規標準法第13條規定，自本條公布之日起算至第3
    日起即於同年6月18日即已發生效力。換言之，於110年6月1
    8日後（包括當日）繫屬於各級法院之案件，均應依修正後
    之刑事訴訟法第348條規定處理。而新修正之本條係規定：
    （第1項）上訴得對於判決之一部為之。（第2項）對於判決
    之一部上訴者，其有關係之部分，視為亦已上訴。但有關係
    之部分為無罪、免訴或不受理者，不在此限。（第3項）上
    訴得明示僅就判決之刑、沒收或保安處分一部為之。
二、查本件上訴人即被告鄭○陽（下稱被告）不服原判決，於111
    年1月19日提起上訴（依原審法院收狀日，見本院卷第7頁）
     ，並於同年3月16日繫屬本院，嗣被告於本院審理期日表明
    僅就量刑不服提起上訴；對於原判決（如附件）認定之犯罪
    事實、證據及理由、適用法條、罪名，並無不服，檢察官及
    被告並均同意本案以原審認定之犯罪事實、證據理由、適用
    法條、罪名為基礎，僅就量刑、沒收部分調查證據及辯論（
    見本院卷第110頁）。依據前述規定，本院僅就原判決量刑
    、沒收妥適與否進行審理，至於原判決其他部分（含原判決
    認定之犯罪事實及罪名），則非本院審理範圍，先予指明。
     
貳、實體事項：
一、上訴意旨主張：㈠被告係因積欠詐騙集團首腦債務，詐騙集
    團首腦拒絕被告以分期付款方式還款，遂要求被告須擔任車
    手工作，然被告僅擔任車手工作，並非組織内運籌帷幄，擔
    負決策重任或操縱、指揮集團成員之首腦或主持份子，況其
    於本案參與詐欺集團之運作時間未臻久遠，期間尚屬短暫，
    被告犯罪情節相較而言仍屬輕微；詎原審判決仍就其所犯各
    罪定其應執行之刑為有期徒刑1年2月，雖未逾越刑法第51條
    第5款規定之外部性界限；然被告於本件所犯之罪，各次犯
    罪時間係於密接之時間内，重覆為同一性質之犯行，其所犯
    之犯罪類型、行為態樣、手段、動機等均屬相同，於併合處
    罰時，因其責任非難重複之程度高，依上揭說明，應酌定較
    低之應執行刑。乃原審法院疏未審酌上述因素，復未說明如
    何審酌各罪整體犯罪過程之關係及數罪所反應行為人人格及
    犯罪傾向等情狀，而逕予諭知被告應執行有期徒刑1年2月，
    就此部分自亦有違背法令規範意旨之處，至為顯然，自當予
    以撤銷，並另為適法之定其應執行之刑。㈡被告前並無不法
    犯罪之前科紀錄，素行堪稱良好，其就本案係屬偶然之初犯
    ；且被告須照顧高齡00歲之父親以及身心障礙之母親，倘若
    被告入監執行父母將無人照顧，被告經此偵審程序之教訓，
    顯然已無再犯之可能，渠應適合為緩刑之宣告。乃原審不查
    ，未賜予被告緩刑宣告之寬典，揆諸最高法院102年度台上
    字第4161號判決與論述要旨，原審判決關此部分之立論顯與
    上揭刑事政策設置緩刑制度之目的已有悖反，亦屬於法有違
    。㈢綜上所述，原審判決認事用法確有諸多違失之處，已無
    從予以維持。故請將原判決撤銷，並斟酌上述被告之一切犯
    罪情狀，依比例與罪刑相當之原則，均量處其最輕之刑罰，
    並酌定應執行刑為2年以下有期徒刑之妥適刑罰，另請衡酌
    本件對被告所宣告之刑罰確有刑法緩刑規定所載「以暫不執
    行為適當」之情形，依法給予被告緩刑之機會等語。
二、上訴論斷之理由：
  ㈠撤銷原判決所處之刑部分
  ⒈按量刑之輕重，雖屬事實審法院得依職權自由裁量之事項，
    然仍應受比例原則及公平原則之限制，否則其判決即非適法
    。刑事審判旨在實現刑罰權分配的正義，故法院對有罪被告
    之科刑，應符合罪刑相當之原則，使輕重得宜，罰當其罪，
    以契合社會之法律感情。又按「科刑時應以行為人之責任為
    基礎，並審酌一切情狀，尤應注意下列事項，為科刑輕重之
    標準：一、犯罪之動機、目的。二、犯罪時所受之刺激。三
    、犯罪之手段。四、犯罪行為人之生活狀況。五、犯罪行為
    人之品行。六、犯罪行為人之智識程度。七、犯罪行為人與
    被害人之關係。八、犯罪行為人違反義務之程度。九、犯罪
    所生之危險或損害。十、犯罪後之態度。」此為刑法第57條
    所明定。是被告犯罪所生之危險或損害、是否已與被害人達
    成和解，其量刑基礎即有不同，應予差別處遇。再刑法第57
    條第10款所稱犯罪後之態度，應包括行為人犯罪後，是否與
    告訴人達成和解、賠償損害等情形在內。
  ⒉查原審量刑係以「被告與原審同案被告曹○睿2人本次詐騙告
    訴人即被害人之財物即甲、乙帳戶暨帳戶內之存款新臺幣（
    下同）13萬6,400元，告訴人之財物損失不低，且被告2人並
    未與告訴人達成和解，賠償告訴人之損失，被告2人之犯罪
    情節及所生損害難認輕微。另衡及被告2人犯後均坦承犯行
    ，合於洗錢防制法第16條第2項所定減輕其刑事由，態度略
    見悔意。並考量告訴人於警詢所陳述的意見，及告訴人遭詐
    騙金額多寡，暨被告曹○睿、鄭○陽於審判中均自陳未婚，無
    子女，仍於大專就讀之教育程度等一切情狀，分別量處如主
    文所示之刑。」，故原審係審酌被告於原審並未與如告訴人
    （被害人）和解之犯後態度，然被告提起上訴後，於本院審
    理期間，除坦承全部犯行，並與告訴人（被害人）甲○○成立
    調解，願分期賠償告訴人（被害人）68,200元，此有本院調
    解筆錄在卷可據，告訴人（被害人）甲○○表示願意原諒被告
    ，並同意法院依卷證資料對相對人從輕量刑，並給予附條件
    緩刑之宣告，是被告犯罪後之態度較之原審已有不同，其量
    刑基礎即有不同，應予差別處遇，原判決於量刑時未及審酌
    此項有利於被告之上開科刑情狀，其量刑自非允當，尚有未
    洽。是被告以前揭上訴理由提起上訴，非無理由，自應由本
    院將關於被告所處之刑部分撤銷改判。
  ⒊爰審酌被告不思以合法途徑賺取錢財，竟與本案詐欺集團成
    員共同實行詐騙他人財物之行為，且以洗錢方式增加檢警查
    緝犯罪之困難，被告與原審同案被告曹○睿2人之分工行為使
    本案詐欺集團得以遂行詐欺取財犯罪，對於整體犯罪計劃之
    實現屬不可或缺之部分，同時侵害無辜被害人之財產權益，
    並使犯罪偵查機關難以追查被告所經手之詐欺犯罪所得之去
    向，嚴重破壞社會秩序，所為實屬不該，兼衡被告上開犯行
    所提領之金額、所獲報酬、被害人遭騙取之財物即甲、乙帳
    戶暨帳戶含之13萬6400元，告訴人之財物損失不低；惟考量
    被告犯後坦承全部犯行，合於洗錢防制法第16條第2項所定
    減輕其刑事由，並與告訴人（被害人）甲○○成立調解，願分
    期賠償告訴人（被害人）68,200元，此有本院調解筆錄在卷
    可據，告訴人（被害人）甲○○表示願意原諒被告，給被告附
    條件緩刑之機會，足認被告犯後尚具悔意。暨被告鄭○陽於
    原審審判中自陳未婚，無子女，仍於大專就讀之教育程度（
    見原審卷第62頁）等一切情狀，量處如主文第2項所示之刑
    ，以示懲儆。
  ⒋至被告固請求給予緩刑之宣告云云，然被告除本案犯行外，
    尚有另案因參與本件詐欺集團負責交付車手提款卡及密碼、
    提領詐欺贓款、監督集團其他車手提款及收款等工作，而經
    臺灣彰化地方檢察署檢察官提起公訴（110年度偵字第8869
    、9872、9890號、110年度少連偵字第114號）及移送併辦（
    110年度偵字第12259、12260號），並經臺灣彰化地方法院1
    10年度訴字第854號判處有期徒刑1年3月，有臺灣高等法院
    被告前案紀錄表可佐，是本案縱然宣告被告緩刑，然被告若
    因上開案件在本案緩刑期內經法院宣告逾6月有期徒刑確定
    時，依刑法第75條第1項規定，應撤銷本案緩刑之宣告，基
    此，本院認被告雖已坦承犯罪，並與告訴人甲○○達成調解，
    復陳明願賠償告訴人甲○○之損失，仍不宜為緩刑之諭知，附
    此敘明。
  ㈡撤銷原判決沒收部分：
   ⒈按犯罪所得屬於犯罪行為人者，沒收之，於全部或一部不能
     沒收或不宜執行沒收時，追徵其價額；宣告前2條之沒收或
     追徵，有過苛之虞、欠缺刑法上之重要性、犯罪所得價值
     低微，或為維持受宣告人生活條件之必要者，得不宣告或
     酌減之，刑法第38條之1第1項前段、第3項、第38條之2第2
     項分別定有明文。
   ⒉查被告本件擔任取款車手可獲得取款金額百分之2之報酬，
     取得2,728元之犯罪所得，業據被告自承明確（見偵5570卷
     第140頁），本應就其犯罪所得，依刑法第38條之1第1項、
     第3項之規定，宣告沒收之，且於全部或一部不能沒收或不
     宜執行沒收時，追徵其價額。惟被告業與告訴人甲○○達成
     調解，約定賠償68,200元，有本院111年5月3日調解筆錄1
     份在卷可憑（見本院卷第103至104頁），已逾其犯罪所得
     金額，足以剝奪其犯罪利得，本件若再就被告犯罪所得予
     以宣告沒收、追徵，將有過苛之虞，爰依刑法第38條之2第
     2項之規定，不予宣告沒收或追徵。原判決於量刑時未及審
     酌上開事項而諭知被告之犯罪所得，尚有未洽。是被告就
     沒收部分提起上訴，非無理由，自應由本院將關於被告所
     處之沒收部分撤銷。
據上論斷，應依刑事訴訟法第369條第1項前段、第364條、第299
條第1項前段，判決如主文。
本案經臺灣雲林地方檢察署檢察官周至恒提起公訴，臺灣高等檢
察署臺南檢察分署檢察官李宛凌到庭執行職務。
中　　華　　民　　國　　111 　年　　5 　　月　　18　　日
                  刑事第四庭    審判長法  官  郭玫利
                                      法  官  林臻嫺
　　　　　　　　　　　　　　　　　　　法  官  曾子珍
以上正本證明與原本無異。
如不服本判決應於收受送達後20日內向本院提出上訴書狀，其未
敘述上訴理由者，並得於提起上訴後20日內向本院補提理由書（
均須按他造當事人之人數附繕本）「切勿逕送上級法院」。
　　　　　　　　　　　　　　　　　　　書記官  李淑惠
中　　華　　民　　國　　111 　年　　5 　　月　　18　　日
附錄本案論罪科刑法條：
洗錢防制法第2條
本法所稱洗錢，指下列行為：
一、意圖掩飾或隱匿特定犯罪所得來源，或使他人逃避刑事追訴
    ，而移轉或變更特定犯罪所得。
二、掩飾或隱匿特定犯罪所得之本質、來源、去向、所在、所有
    權、處分權或其他權益者。
三、收受、持有或使用他人之特定犯罪所得。
洗錢防制法第14條
有第二條各款所列洗錢行為者，處7年以下有期徒刑，併科新臺
幣5百萬元以下罰金。
前項之未遂犯罰之。
前二項情形，不得科以超過其特定犯罪所定最重本刑之刑。
中華民國刑法第339條之4
犯第339條詐欺罪而有下列情形之一者，處1年以上7年以下有期
徒刑，得併科1百萬元以下罰金：
  一、冒用政府機關或公務員名義犯之。
  二、三人以上共同犯之。
  三、以廣播電視、電子通訊、網際網路或其他媒體等傳播工具
      ，對公眾散布而犯之。
前項之未遂犯罰之。